臺灣臺中地方法院民事判決　95年度智字第50號
原　　　告　鄧元工業股份有限公司
法定代理人　丙○○
訴訟代理人　林松虎律師
複代理人　　蕭智元律師
被　　　告　乙○○○
　　　　　　甲○○
上2 人共同
訴訟代理人　陳賜良律師
上當事人間請求損害賠償事件，本院於民國96年2 月13日言詞辯
論終結，判決如下：
    主    文
原告之訴及假執行之聲請均駁回。
訴訟費用新台幣壹拾壹萬參仟陸佰肆拾元由原告負擔。
    事實及理由
一、原告起訴主張：
（一）原告係「TY」及如附件所示之圖樣（註冊號數：311349、
      716518，下稱系爭商標）之商標專用權人，指定商品種類
      為馬達、泵浦，仍在合法有效之專用期間內。且原告為世
      界第3 家開發設計泵浦馬達之廠商，自63年6 月起，即著
      手生產製造泵浦馬達，在業界頗有聲譽，並精心設計開發
      完成2.5 度「偏離軸」（下稱系爭2.5 度偏離軸）做為原
      告生產製造泵浦馬達之零件，並為顯示該泵浦馬達確為原
      告所製造及品質之保證，特就該偏離軸標示原告之「Ty」
      商標，且該偏離軸亦可單獨銷售給其他泵浦馬達廠商。而
      被告甲○○自79年9 月13日起，即在原告公司任職，並於
      82年起擔任廠長一職，詎料，被告甲○○在93年1 月1 日
      自原告公司離職後，竟以其妻即被告乙○○○名義設立「
      超泵創研工業社」，對外經營泵浦、馬達產品，且自知無
      法自行開發設計2.5 度偏離軸，因其任職於原告公司廠長
      期間知悉原告皆委託訴外人吳來春代工，竟在未獲原告同
      意之情況下，委託吳來春以原告所有之系爭偏離軸模具生
      產製造印有「Ty」字型之2.5 度偏離軸，於94年2 月2 日
      、94 年2月15日、94年6 月1 日先後委託吳來春製造仿冒
      系爭商標之2.5 度偏離軸328 顆、5495顆、5724顆，從事
      製造、經銷與原告所生產之產品相同之泵浦馬達，並以「
      S. F」為馬達商標，在市場上削價競爭掠奪原告原有之客
      戶群，使原告公司遭受鉅額損害。嗣原告先後於94年8 月
      10日及8 月11日前往全壘打水科技股份有限公司（地址：
      台中縣大雅鄉○○路○ 段158 號）及被告位於台中市○○
      區○○路13 7 之15 號之「超泵創研工業社」購買馬達外
      觀印有「SF」商標，編號SH-0000-000 泵浦馬達（下稱SH
      -0000-000 泵浦馬達）1 具，發現被告所產銷之SH-0000-
      000 泵浦馬達上其所裝置2.5 度偏離軸使用原告所有之「
      Ty」商標，此舉已侵害原告之商標專用權。經原告於94年
      8 月16日向台中縣警察局提出告訴，持聲准之搜索票前往
      被告乙○○○、甲○○所設立之「超泵創研工業社」搜索
      ，當場查扣仿冒商標之馬達、泵浦等零件。刑事部分，業
      經台灣台中法院檢察署檢察官以95年度偵續字第264 號起
      訴書起訴被告甲○○。又被告乙○○○與甲○○為夫妻，
      共同經營、製造、販賣上開馬達，侵害原告之系爭商標專
      用權，自應負共同侵權行為之連帶賠償責任。被告等侵害
      原告之系爭商標權所出售之編號SH-000 0-000泵浦馬達，
      單價為新台幣（下同）1,000 元，依查獲數量之1 千倍計
      算損害（即（328 ＋5,495 ＋5,724） ×1,00 0＝11,547
      ,0 00)，合計損害賠償金額為11,547,000元。爰依民法第
      18 4條第1 項前段、第185 條、商標法第62條、第63條第
      1 項第3 款等規定，請求被告如數連帶賠償。
（二）對被告抗辯之陳述：
    1.被告乙○○○雖抗辯伊並未與被告甲○○共同販售S.F 商
      標之馬達云云。然被告乙○○○係超泵創研工業社負責人
      乙節，業經被告乙○○○於台灣台中地方法院檢察署95年
      度偵字第1787號案件中自承在卷，復於本件中不爭執，自
      堪認定。則超泵創研工業社販售侵害原告商標之產品，不
      論係被告乙○○○與甲○○共同販售，或甲○○單獨販售
      ，被告乙○○○均應負共同侵權行為責任甚明。是被告乙
      ○○○前揭抗辯，不影響其是否應負侵權行為責任。
    2.被告辯稱其於2.5 度偏離軸與原告Ty商標指定使用之物品
      並非相同或類似商品上，並未侵害原告商標權云云。然本
      件原告之Ty商標係指定用於商標法施行細則第49條商品及
      服務分類表第7 類之馬達等機械及工具，有經濟部智慧財
      產局商標資料檢索服務表在卷可稽。本件偏離軸係泵浦馬
      達元件之一，且被告將本件偏離軸裝置於泵浦馬達上而銷
      售，已如前述。核與原告「Ty」商標指定使用之馬達自屬
      同一或類似商品。被告前開抗辯，殊不足採。
    3.被告抗辯伊之偏離軸與原告販售之偏離軸為相同物品，故
      無侵害原告商標權云云。然商標法之立法目的在於保障商
      標權及消費者利益，維護市場公平競爭，促進工商正常發
      展（商標法第1 條參照）。可知商標法除在保護消費者利
      益外，尚保護商標權人之商標專用權。依商標法第30條規
      定，商標權人專有使用商標之權利，他人未得商標權人之
      同意，不得於相同或類似商品使用相同或近似之商標。是
      未得商標權人之同意，於相同商品使用相同商標，自屬商
      標權之侵害。被告前開抗辯，顯有誤會，殊不足取。
    4.經濟部智慧財產局96年1 月19日（96）智商0924字第0968
      0024260 號函稱：貴院所詢有關「偏離軸」與「馬達、泵
      浦」是否為同一或類似商品，經查「馬達、泵浦」為動力
      機械，屬第7 類0724組群，而「偏離軸」為零組件商品，
      雖同屬第7 類，惟其屬0729組群，依本商品及服務分類標
      準，二者非屬同一或類似商品云云。惟按類似商品或服務
      之認定，不受商標法施行細則所定商品或服務分類標準之
      限制，商標法第17條第6 項定有明文。辨明是否為類似商
      品，應從商品生產部門、銷售場所、原料與性質、用途與
      功能、消費者是否相同等各種相關因素去考量，凡兩商品
      具有關連性，依一般交易觀念，足以使一般消費者誤認其
      出自同源者，即應認為類似商品，已迭據我國最高司法審
      判機關揭明此旨。按「泵浦」係由「馬達」與「泵頭」二
      部分所組成，馬達係旋轉運動，泵頭係前後運動，泵浦須
      由馬達及泵頭組合才可動作，而偏離軸係「泵頭」之關鏈
      零組件。是就商品之生產部門而言，泵浦與偏離軸通常均
      由同一廠商生產製造；就商品之銷售而言，偏離軸通常係
      與泵浦合併銷售，此由被告係將偏離軸裝置於泵浦內銷售
      可知；就商品之用途與功能而言，「馬達」與「偏離軸」
      均係泵浦零組件之一，可供製作泵浦之用；就商品之原料
      與性質而言，偏離軸屬泵浦之重要零組件，二者性質相似
      ；就消費者是否相同而言，泵浦與偏離軸通常係屬合併銷
      售，故消費者通常均屬相同。綜合以上，可見本案之泵浦
      與偏離軸，依一般交易觀念，足以使一般消費者誤認其出
      自同源者，應認為類似商品無疑。尚不得以經濟部智慧財
      產局上開函文即認二者非屬類似商品等語。
（三）並聲明：1.被告應給付原告11,547,000元，及自起訴狀繕
      本送達被告之翌日起至清償日止，按週年利率百分之5 計
      算之利息；2.願供擔保，請准宣告假執行。
二、被告則以：
(一)被告等人並無仿冒原告商標之動機犯意、故意及行為；按欲
    為他人商標之仿冒行為者，通常係以他人商標信譽卓著者，
    且其商品品質精良，仿冒者用之有助於其商品之行銷得利始
    而為之，查被告自行產製商品其精良並不下於原告，如使用
    原告商標極可能致被告商品銷售量降低，故被告全無仿冒之
    動機，又如何會為仿冒行為？
(二)台中地檢署94年度偵字第13632 號不起訴處分書，其不起訴
    理由更載明：「原告之商標，指定商品種類為馬達、泵浦」
    ，然被告並無將原告之商標使用於所生產之馬達、泵浦之上
    ，與商標法第82條所處罰之行為有間。查本件被告所產製之
    馬達、泵浦上確實並未使用原告之商標，僅泵浦內一極小之
    零件，即偏離軸上印有「Ty」而已，除非馬達泵浦經拆卸，
    否則不可能會看到，而該等馬達係用於製水機，一般買者不
    可能買了將整部機器拆開看，就只為了那顆小零件上的「Ty
    」兩個字，被告如有意仿冒定係將之印於明顯之處，不至於
    將之藏於一般人所不能見處；故被告並無任何仿冒動機及故
    意甚明。
(三)再查該原告之商標既印於偏離軸上，即與原告之商標權係存
    在於馬達泵浦上不同，且該Ty字樣更非被告自行請人製模予
    以仿冒，該偏離軸亦係原告所產製之產品，被告僅係購自為
    原告加工之人，而非直接購買自原告而已，當時被告僅為試
    偏離軸之出水量（先以2.5度試之，而吳來春處適巧有之）
    ，然後再修正偏離度，當時並不知道其所購買自吳來春之偏
    離軸上印有Ty；綜上所述，被告等並無任何仿冒動機，且偏
    離軸非屬原告註冊商標上所指定使用商品類之範圍，被告行
    為與商標法所處罰之仿冒行為有間，故原告之訴無理由，請
    予駁回等語，資為抗辯。
(四)並聲明：1.原告之訴及假執行之聲請均駁回。2.如受不利判
    決，願供擔保請准宣告免為假執行
三、原告主張其係系爭商標之商標專用權人，指定商品種類為馬
    達、泵浦，仍在合法有效之專用期間內。且被告之SH-0000-
    000 泵浦馬達上其所裝置2.5 度偏離軸使用「Ty」之事實，
    業據其提出商標註冊證、SH-0000-000 馬達購買收據、照片
    、出貨單等件為證，復為被告所不爭執，自堪信為真實。惟
    原告主張被告侵害伊之系爭「TY」商標專用權等情，已為被
    告所否認，並以前揭各情詞置辯，經查：
（一）按商標法上「使用」之定義，依商標法第6 條第1 項之規
      定，係指為行銷之目的，將商標用於商品、服務或其有關
      之物件，或利用平面圖像、數位影音、電子媒體或其他媒
      介物足以使相關消費者認識其為商標。查卷附原告提出之
      SH-0000-000 泵浦馬達之銷貨單、出貨單影本等資料所載
      ，並未使用系爭「Ty」商標，而觀諸原告提出之SH-0000-
      000 泵浦馬達之照片，其馬達外觀印有被告甲○○自有商
      標「S.F 」（註冊號000000 00） ，可見被告係以「S. F
      」表彰商品，縱SH-0000-000 泵浦馬達之系爭2.5 度偏離
      軸上標示有「Ty」字樣，然則偏離軸既為浦泵馬達之零組
      件，當一般消費大眾購買該馬達產品時絕對看不到偏離軸
      外露，即難認被告在SH-000 0-000泵浦馬達上之偏離軸上
      使用「Ty」，係作為行銷SH-000 0-000泵浦馬達之用，況
      原告於起訴狀中自承：SH-000 0-000泵浦馬達外觀印有「
      SF」、被告以「S.F 」為馬達商標等語，可認被告之SH-0
      000-000 泵浦馬達商品並未將原告之系爭「TY」商標作為
      其SH-000 0-000泵浦馬達之商標使用。
（二）次按「未經商標權人同意，而有第二十九條第二項各款規
      定情形之一者，為侵害商標權」、「除本法第三十條另有
      規定外，下列情形，應得商標權人之同意：一、於同一商
      品或服務，使用相同於其註冊商標之商標者。二、於類似
      之商品或服務，使用相同於其註冊商標之商標，有致相關
      消費者混淆誤認之虞者。三、於同一或類似之商品或服務
      ，使用近似於其註冊商標之商標，有致相關消費者混淆誤
      認之虞者」，商標法第61條第2 項、第29條第2 項固分別
      定有明文，惟按使用相同或近似於他人註冊商標之圖樣而
      侵害他人商標專用權者，必以使用於商標專用權人申請註
      冊時所指定使用之同一或類似商品始足稱之。本件原告之
      商標專用權，於申請註冊時固指定專用於「馬達」、「馬
      達、泵浦」類之商品，有經濟部智慧財產局核發之第3113
      49號及第716518號商標註冊證可稽。而依經濟部智慧財產
      局函覆本院稱：「『馬達、磊浦』為動力機械，屬第7 類
      07 24 組群，而『偏離軸』為零組件商品，雖同屬第7 類
      ，惟其屬0729組群，依經濟部智慧財產局商品及服務分類
      標準，二者非屬同一或類似商品」等語，此有經濟部智慧
      財產局96年1 月19日 (96) 智商第0000000000 0號函在卷
      可稽，準此，足認「偏離軸」並非原告註冊商標指定專用
      之「馬達、泵浦」類商品，是原告主張系爭商標專用權應
      及於「偏離軸」商品，自不可採。
（三）綜上各情，實難認被告有使用系爭商標在相同於或類似於
      原告前開商標專用權指定使用商品，則原告主張被告侵害
      其系爭商標專用權，即屬無據。
四、綜上所述，本件原告起訴主張被告2 人共同侵害其系爭商標
    之專用權，進而訴請其等連帶賠償損害，為無理由，應予駁
    回。原告之訴既經駁回，其假執行之聲請即失所依據，應併
    予駁回。
五、本件判決之基礎已臻明確，兩造其餘攻擊防禦方法及舉證，
    核與判決結果無影響，爰不另一一論述，附此敘明。
六、結論：原告之訴為無理由，依民事訴訟法第78條、第87條第
    1 項，判決如主文。
中　　華　　民　　國　　96　　年　　3 　　月　　6 　　日
                  民事第四庭    法  官  郭佳瑛
正本係照原本作成。
如對本判決上訴，須於判決送達後20日內向本院提出上訴狀。
中　　華　　民　　國　　96　　年　　3 　　月　　6 　　日
                                書記官
